【裁判字號】    95,抗,613
【裁判日期】    950602
【裁判案由】    保全證據
【裁判全文】
臺灣高等法院民事裁定                   95年度抗字第613號
抗  告  人    五州石材工業有限公司
法定代理人    己○○
              甲○○
上列抗告人因與相對人乙○○等間保全證據事件，對於中華民國
95年4月12日台灣桃園地方法院95年度聲字第491號裁定提起抗告
，本院裁定如下：
  主  文
抗告駁回。
抗告費用由抗告人負擔。
  理  由
一、抗告人於原法院聲請意旨略以：相對人乙○○、丙○○、丁
    ○○、戊○○（下稱乙○○等四人）於民國（下同）87年3
    月間以坐落桃園縣蘆竹鄉○○段海湖小段第56-131、56-436
    、56-437、56-4038、56-684、56-752等六筆地號土地（下
    稱系爭六筆土地），面積共8,388平方公尺保證為渠等所有
    ，同意供抗告人興建開發使用，而與抗告人訂立土地租賃契
    約書（下稱系爭租約書），其位置如租約書所附地籍圖（契
    約書第1條），雙方並於系爭租約書第8條約定「甲方（即出
    租人）保證本契約房地產權清楚，無任何糾葛」等語，足認
    乙○○等四人對系爭六筆土地負有保證產權清楚及無任何其
    他糾葛之義務。惟其中之56-684、56-752號二筆水利地，依
    地籍圖所載，係座落介於56-436、56-438地號之間，為寬約
    一至二公尺之水道，然經鄰地鑑界丈量之結果，現場水利溝
    渠竟係位於56-131、56-438地號之間，並以水道與其他溝渠
    相牽結，二者差距達數十公尺，與地籍圖所標示顯有不符，
    已違反系爭租約書第8條所保證之義務。再乙○○等四人遲
    至87年6月8日始向訴外人簡文慶購買取得56-752地號產權，
    而56-684地號水利地迄今仍登記為桃園農田水利會所有，且
    均未交付與抗告人，又乙○○等四人於他案訴訟時曾自承前
    向該水利會承租而未果，是乙○○等四人顯已違反系爭租約
    書第2條之交付土地義務。此外，乙○○等四人於系爭土地
    上遺留賸餘建築物之主要結構，如地樑、地板等物，亦有產
    權不清等情事。另乙○○等四人為出租人，負有以合於約定
    使用收益之租賃物交付於承租人（即抗告人），並應於租賃
    關係存續中保持其合於約定使用之狀態等義務，而乙○○等
    四人因未能履行上開義務，抗告人已以存證信函向乙○○等
    四人為解除契約之意思表示，則系爭六筆土地之產權如何、
    實際坐落、位置與地籍圖是否相符，即攸關系爭租約是否繼
    續存在等要點，是抗告人顯就系爭六筆土地之事、物之狀況
    有法律上之利益，且有保全之必要，傾聞乙○○等四人因臆
    知抗告人將對渠等提出刑事告訴，而欲將該水利地溝渠、上
    開文書資料予以損壞、廢棄，及證人黃阿德即將出國，則本
    件主要證據有損壞、廢棄之虞，且非經保全證據，將無可對
    證，則抗告人之損害將無可補救，故依法聲請就下列證據為
    保全：「(一)請先履勘系爭56 -684、56-752地號等二筆水利
    地之水利溝渠實際於現地之坐落、位置及與相鄰地之距離、
    地界及標示、與地籍圖間之差異；(二)請依職權請內政部地政
    局測量總隊就上開事項進行鑑界測量；(三)請依職權函查、調
    閱及裁定命抗告人得直接向桃園縣稅捐稽徵處函查及閱覽：
    86 年9月22日乙○○等四人所申請房屋（地址：同縣蘆竹鄉
    ○○村○○路○段350號）拆除等卷宗及其相關附件（申請
    號碼00000000號，房屋稅籍編號00000000000、00000000000
    等）；(四)請依職權函查、調閱及裁定命抗告人得直接向桃園
    縣政府函查及閱覽：丙○○等申請桃園農田水利會就座落於
    56-438、56-436地號間之56-684、56-752地號水路資料（88
    年8月20日府供水字第178136號函等卷宗）全部；(五)請依職
    權函查、調閱及裁定命抗告人得直接向桃園縣農田水利會函
    查及閱覽：前項土地水路資料全卷（88年7月31日桃農水管
    字第5852號、第6806號函等卷）云云。
二、原法院以兩造間就系爭六筆土地已有本案訴訟繫屬中，抗告
    人如有爭議，應聲請該繫屬法院囑託該管地政事務所施測，
    或向內政部土地測量局聲請鑑定即可；又上開水利地、水路
    資料均存放於桃園縣政府、地政、稅捐等主管機關及桃園農
    田水利會等處，應無滅失之虞，而抗告人對於上揭證據恐將
    滅失之虞或將被湮滅、偽造、變造之可能事實，未能有所釋
    明，核認並無予以保全之實益，因而駁回抗告人之聲請。
三、抗告意旨略以：按證據有滅失或礙難使用之虞，或經他造同
    意者，得向法院聲請保全；就確定事、物之現狀有法律上利
    益並有必要時，亦得聲請為鑑定、勘驗或保全書證。在「起
    訴前」，向受訊問人住居地或證物所在地之地方法院為之。
    民事訴訟法第368、369條定有明文。由此可知，我國保全證
    據制度既規定於「起訴前」即得為之，其主要作用乃重於及
    時、簡速而免遭湮滅等，然原裁定竟以抗告人目前並無對乙
    ○○等四人提起相關訴訟，認抗告人之聲請為無理由，顯已
    違反上開法令，自應予以廢棄云云。
四、按證據有滅失或礙難使用之虞，或經他造同意者，得向法院
    聲請保全；就確定事、物之現狀有法律上利益並有必要時，
    亦得聲請為鑑定、勘驗或保全書證，民事訴訟法第368條第1
    項定有明文。其立法意旨，係鑑於證據之調查，本應於訴訟
    繫屬後已達調查之程度，且有調查必要者，始得為之，但於
    此之前，如該證據有滅失或有礙難使用之虞，卻不能立即調
    查，將因證據之滅失或情事變更而礙難使用，致影響日後裁
    判之正確性，故特設此制以為預防。是倘本案訴訟已繫屬於
    法院，且已達可以調查證據之程度者，自無聲請保全證據之
    必要。又所謂證據有滅失之虞，係指供為證據之材料本體，
    有消失之危險；至證據有礙難使用之虞者，係指證據雖未滅
    失，而因其他客觀情事，致有不及調查之危險之謂。再依同
    法第370條第1項第4款、第2項規定，保全證據之聲請應表明
    應保全證據之理由，並應釋明之。
五、經查，抗告意旨所一再爭執之「起訴前」即得聲請保全證據
    一節，固非無據，惟抗告人所聲請保全證據之各項聲明，其
    中第(一)、(二)項為履勘、鑑界測量土地，然土地依其性質本無
    滅失或礙難使用之虞，而抗告人亦未釋明如不立即履勘、鑑
    界測量該土地，將可能有滅失或情事變更而礙難使用，致影
    響日後裁判正確性之情形；又抗告人聲請保全證據第(三)、(四)
    、(五)項，其標的分別為申請房屋拆除卷宗、水路資料等，乃
    存放於桃園縣政府、地政、稅捐等主管機關及桃園農田水利
    會等公務機關，亦應無滅失或礙難使用之虞，而抗告人對於
    上揭證據恐將滅失或將被湮滅、偽造、變造之可能事實，亦
    未能有所釋明，則姑且不論系爭六筆土地是否已有本案訴訟
    繫屬中，揆之前開說明，抗告人之聲請即與民事訴訟法第36
    8條第1項、第370條第1項第4款、第2項規定不合，實難准許
    。從而原法院駁回抗告人之聲請，核無不合，抗告意旨指摘
    原裁定不當，求予廢棄，為無理由，應予駁回。
六、據上論結，本件抗告為無理由，爰裁定如主文。
中    華    民    國    95    年    6     月    2     日
                  民事第四庭    審判長法  官  張劍男
                                      法  官  游明仁
                                      法  官  郭松濤
正本係照原本作成。
本裁定除以適用法規顯有錯誤為理由，並經本院之許可外，不得
再抗告。如提起再抗告，應於收受送達後10日內委任律師為代理
人向本院提出再抗告狀，並繳納再抗告費新臺幣1,000元整。
中    華    民    國    95    年    6     月    2     日
                                      書記官  方素珍


司法院資訊處製作；財團法人民間司法改革基金會備份。
